ACORDAO-COMPLETO-2535107

ACÓRDÃO 1901/2022 ATA 32/2022 - PLENÁRIO

VISTOS, relatados e discutidos estes autos de tomada de contas especial instaurada pela Empresa Brasileira de Correios e Telégrafos em desfavor do Sr. Thiago de Castro Tataia Soares, em razão de desfalque, alcance, desvio ou desaparecimento de dinheiro, bens ou valores públicos, evidenciados pela falta de numerário no Caixa Retaguarda da Agência de Correios AC Dirceu Arcoverde/PI,
ACORDAM os Ministros do Tribunal de Contas da União, reunidos em sessão do Plenário, ante as razões expostas pelo relator, em:
9.1. julgar irregulares, nos termos dos arts. 1º, inciso I, 16, inciso III, alínea "d", da Lei 8.443/1992, c/c os arts. 19 e 23, inciso III, da mesma lei, as contas do responsável Sr. Lougan de Brito Machado, condenando-o ao pagamento da importância a seguir especificada, atualizada monetariamente e acrescida dos juros de mora, calculada a partir da data discriminada até a data da efetiva quitação do débito, fixando-lhe o prazo de quinze dias, para que comprove, perante o Tribunal, o recolhimento da referida quantia aos cofres do Empresa Brasileira de Correios e Telegrafos (ECT) , nos termos do art. 23, inciso III, alínea "a", da citada lei, c/c o art. 214, inciso III, alínea "a", do Regimento Interno do TCU;
	Data de ocorrência
	Valor histórico (R$) 

	19/7/2018
	164.872,87

9.2. aplicar ao Sr. Lougan de Brito Machado a multa prevista no art. 57 da Lei 8.443/1992 c/c o art. 267 do Regimento Interno do TCU, no valor de R$ 200.000,00 (duzentos mil reais) , fixando-lhe o prazo de quinze dias, a contar da notificação, para que comprove, perante o Tribunal (art. 214, III, alínea "a", do Regimento Interno do TCU) , o recolhimento da dívida aos cofres do Tesouro Nacional, atualizada monetariamente desde a presente data até a do efetivo recolhimento, se paga após o vencimento, na forma da legislação em vigor;
9.3. considerar graves as condutas praticadas pelo Sr. Lougan de Brito Machado, nos termos do art. 270, § 1º, do Regimento Interno do TCU;
9.4. inabilitar o Sr. Lougan de Brito Machado para o exercício de cargo em comissão ou função de confiança no âmbito da administração pública por um prazo de 5 (cinco) anos, nos termos do art. 60 da Lei 8.443/1992, c/c arts. 15, inciso I, alínea "i" e 270, do Regimento Interno do TCU;
9.5. autorizar, desde logo, a cobrança judicial das dívidas, caso não atendida a notificação, na forma do disposto no art. 28, inciso II, da Lei 8.443/1992;
9.6. autorizar também, desde logo, se requerido, com fundamento no art. 26, da Lei 8.443, de 1992, c/c o art. 217, §§ 1º e 2º do Regimento Interno do TCU, o parcelamento da (s) dívida (s) em até 36 parcelas mensais, incidindo, sobre cada parcela, corrigida monetariamente, os correspondentes acréscimos legais, fixando-lhe o prazo de quinze dias, a contar do recebimento da notificação, para comprovar, perante o Tribunal, o recolhimento da primeira parcela, e de trinta dias, a contar da parcela anterior, para comprovar os recolhimentos das demais parcelas, devendo incidir, sobre cada valor mensal, atualizado monetariamente, os juros de mora devidos, no caso do débito, na forma prevista na legislação em vigor, alertando o responsável de que a falta de comprovação do recolhimento de qualquer parcela importará o vencimento antecipado do saldo devedor, nos termos do § 2º do art. 217 do Regimento Interno deste Tribunal;
9.7. dar ciência desta deliberação à Procuradoria da República no Estado do Maranhão, nos termos do § 3º do art. 16 da Lei 8.443/1992, c/c o § 7º do art. 209 do Regimento Interno do TCU, para adoção das medidas cabíveis; e
9.8. dar ciência desta deliberação à Empresa Brasileira de Correios e Telégrafos (ECT) e ao responsável.

Tomada de contas especial instaurada em razão de desfalque, desvio ou desaparecimento de dinheiro no Caixa Retaguarda da AC São Benedito do Rio Preto/MA.

Empresa Brasileira de Correios e Telégrafos (ECT) - AC SAO BENEDITO DO RIO PRETO/MA.

3. Interessados/Responsáveis:
3.1. Interessado: Empresa Brasileira de Correios e Telégrafos (ECT) (34.028.316/0001-03).
3.2. Responsável: Lougan de Brito Machado (XXX.933.743-XX).

13.1. Ministros presentes: Bruno Dantas (na Presidência), Walton Alencar Rodrigues, Benjamin Zymler (Relator), Augusto Nardes, Aroldo Cedraz, Vital do Rêgo, Jorge Oliveira e Antonio Anastasia.
13.2. Ministro-Substituto convocado: Augusto Sherman Cavalcanti.
13.3. Ministros-Substitutos presentes: Marcos Bemquerer Costa, André Luís de Carvalho e Weder de Oliveira.

BENJAMIN ZYMLER

Adoto como relatório a instrução elaborada no âmbito da Secretaria de Controle Externo de Tomada de Contas Especial (peça 44) , cuja proposta de encaminhamento contou com a anuência do secretário substituto (peça 46) e da representante do Ministério Público junto ao TCU (peça 60) :
"INTRODUÇÃO
Cuidam os autos de tomada de contas especial instaurada por Empresa Brasileira de Correios e Telégrafos - ECT, em desfavor de Lougan de Brito Machado (CPF: XXX.933.743-XX) , em razão de desfalque, alcance, desvio ou desaparecimento de dinheiro, bens ou valores públicos, dos recursos aplicados no âmbito da Diferença, a menor, no Caixa Retaguarda da AC São Benedito do Rio Preto/MA.
HISTÓRICO
Em 12/9/2019, com fundamento na IN/TCU 71/2012, alterada pela IN/TCU 76/2016 e DN/TCU 155/2016, o dirigente da instituição Empresa Brasileira de Correios e Telégrafos - ECT autorizou a instauração da tomada de contas especial (peça 14) . O processo foi registrado no sistema e-TCE com o número 3415/2019.
	O fundamento para a instauração da Tomada de Contas Especial, conforme consignado na matriz de responsabilização elaborada pelo tomador de contas, foi a constatação da seguinte irregularidade: 
Falta de numerário no Caixa Retaguarda da Agência de Correios São Benedito do Rio Preto/MA.
O responsável arrolado na fase interna foi devidamente comunicado e, diante da ausência de justificativas suficientes para elidir a irregularidade e da não devolução dos recursos, instaurou-se a tomada de contas especial.
	No relatório (peça 26) , o tomador de contas concluiu que o prejuízo importaria no valor original de R$ 164.872,87, imputando-se a responsabilidade a Lougan de Brito Machado, na condição de gestor dos recursos. 
	Em 9/7/2020, a Controladoria-Geral da União emitiu o relatório de auditoria (peça 29) , em concordância com o relatório do tomador de contas. O certificado de auditoria e o parecer do dirigente do órgão de controle interno concluíram pela irregularidade das presentes contas (peças 30 e 31) .
	Em 23/7/2020, o ministro responsável pela área atestou haver tomado conhecimento das conclusões contidas no relatório e certificado de auditoria, bem como do parecer conclusivo do dirigente do órgão de controle interno, manifestando-se pela irregularidade das contas, e determinou o encaminhamento do processo ao Tribunal de Contas da União (peça 32) .
Na instrução inicial (peça 36) , analisando-se os documentos nos autos, concluiu-se pela necessidade de realização de citação para a seguinte irregularidade: 
Irregularidade 1: desfalque de numerário constatado no Caixa Retaguarda da Agência de Correios São Benedito do Rio Preto/MA.
Evidências da irregularidade: documentos técnicos presentes nas peças 1, 2, 3, 4, 5, 6, 11, 12, 13, 17 e 21.
Normas infringidas: MANAFI - Manual de Administração, Operações e Controle Financeiro, Módulo 19, Capítulo 01, item 2, subitem 2.2.23.1, alíneas "g", "h" e "m" e item 2, subitem 2.2.1; MANPES - Manual de Pessoal, Módulo 01, Capítulo 03, item 3, subitem 3.1, alíneas "ii", "hh", "l"- anexo 1 e item 2, subitem, 2.1, alínea "b"- anexo 1; MANORG - Manual de Organização. Módulo 13, Capítulo 11, Item 4, subitem 4.3.1, alínea "g".
Débito relacionado ao responsável Lougan de Brito Machado (CPF: XXX.933.743-XX) :
	Data de ocorrência
	Valor histórico (R$) 

	19/7/2018
	164.872,87

Cofre credor: Empresa Brasileira de Correios e Telégrafos - ECT - Agência São Benedito do Rio Preto/MA.
Responsável: Lougan de Brito Machado (CPF: XXX.933.743-XX) .
Conduta: descumprir deveres funcionais, dando causa a desfalque de valores sob sua responsabilidade, ocorrido no Caixa Retaguarda da Agência de Correios São Benedito do Rio Preto/MA.
Nexo de causalidade: o desfalque de valores ocorrido no Caixa Retaguarda da Agência de Correios São Benedito do Rio Preto/MA resultou em dano ao erário.
Culpabilidade: é razoável supor que o responsável tinha consciência da ilicitude de sua conduta; era exigível conduta diversa da praticada, qual seja cumprir de forma estrita os seus deveres funcionais estabelecidos nos normativos da entidade. 
Encaminhamento: citação.
Em cumprimento ao pronunciamento da unidade (peça 38) , foi efetuada citação do responsável, nos moldes adiante:
 Lougan de Brito Machado - promovida a citação do responsável, conforme delineado adiante:
	Comunicação: Ofício 49706/2021 - Seproc (peça 41) 
Data da Expedição: 22/9/2021
Data da Ciência: 28/9/2021 (peça 42) 
Nome Recebedor: Taynara da Silva Batista
Observação: Ofício enviado para o endereço do responsável, conforme pesquisa na base de dados no sistema da Receita Federal, custodiada pelo TCU .
Fim do prazo para a defesa: 13/10/2021
	
Conforme Despacho de Conclusão das Comunicações Processuais (peça 43) , as providências inerentes às comunicações processuais foram concluídas. 
Transcorrido o prazo regimental, o responsável Lougan de Brito Machado permaneceu silente, devendo ser considerado revel, nos termos do art. 12, § 3º, da Lei 8.443/1992.
ANÁLISE DOS PRESSUPOSTOS DE PROCEDIBILIDADE DA IN/TCU 71/2012
Avaliação de Viabilidade do Exercício do Contraditório e Ampla Defesa
Verifica-se que não houve o transcurso de mais de dez anos desde o fato gerador sem que tenha havido a notificação do responsável pela autoridade administrativa federal competente (art. 6º, inciso II, c/c art. 19 da IN/TCU 71/2012, modificada pela IN/TCU 76/2016) , uma vez que o fato gerador da irregularidade sancionada ocorreu em 19/7/2018, e o responsável foi notificado sobre a irregularidade pela autoridade administrativa competente conforme abaixo:
Lougan de Brito Machado, por meio do ofício acostado à peça 8, recebido em 6/5/2019, conforme AR (peça 9) .
Valor de Constituição da TCE 	
Verifica-se, ainda, que o valor original do débito, cujo fato gerador ocorreu após 1/1/2017, é de R$ 164.872,87, portanto superior ao limite mínimo de R$ 100.000,00, na forma estabelecida conforme os arts. 6º, inciso I, e 19 da IN/TCU 71/2012, modificada pela IN/TCU 76/2016. 
OUTROS PROCESSOS/DÉBITOS NOS SISTEMAS DO TCU COM OS MESMOS RESPONSÁVEIS
Informa-se que não foi encontrado débito imputável ao responsável em outros processos no Tribunal.
A tomada de contas especial está, assim, devidamente constituída e em condição de ser instruída.
EXAME TÉCNICO
Da validade das notificações:
Preliminarmente, cumpre tecer breves considerações sobre a forma como são realizadas as comunicações processuais no TCU. A esse respeito, destacam-se o art. 179, do Regimento Interno do TCU (Resolução 155, de 4/12/2002) e o art. 4º, inciso III, § 1º, da Resolução TCU 170, de 30 de junho de 2004, in verbis:
Art. 179. A citação, a audiência ou a notificação, bem como a comunicação de diligência, farse-ão:
I - mediante ciência da parte, efetivada por servidor designado, por meio eletrônico, fac-símile, telegrama ou qualquer outra forma, desde que fique confirmada inequivocamente a entrega da comunicação ao destinatário;
II - mediante carta registrada, com aviso de recebimento que comprove a entrega no endereço do destinatário;
III - por edital publicado no Diário Oficial da União, quando o seu destinatário não for localizado
 (...) 
Art. 3º As comunicações serão dirigidas ao responsável, ou ao interessado, ou ao dirigente de órgão ou entidade, ou ao representante legal ou ao procurador constituído nos autos, com poderes expressos no mandato para esse fim, por meio de:
I - correio eletrônico, fac-símile ou telegrama;
II - servidor designado;
III - carta registrada, com aviso de recebimento;
IV - edital publicado no Diário Oficial da União, quando o seu destinatário não for localizado, nas hipóteses em que seja necessário o exercício de defesa.
Art. 4º. Consideram-se entregues as comunicações:
I - efetivadas conforme disposto nos incisos I e II do artigo anterior, mediante confirmação da ciência do destinatário;
II - realizadas na forma prevista no inciso III do artigo anterior, com o retorno do aviso de recebimento, entregue comprovadamente no endereço do destinatário;
III - na data de publicação do edital no Diário Oficial da União, quando realizadas na forma prevista no inciso IV do artigo anterior.
§ 1º O endereço do destinatário deverá ser previamente confirmado mediante consulta aos sistemas disponíveis ao Tribunal ou a outros meios de informação, a qual deverá ser juntada ao respectivo processo.
 (...) 
Bem se vê, portanto, que a validade da citação via postal não depende de que o aviso de recebimento seja assinado pelo próprio destinatário da comunicação, o que dispensa, no caso em tela, a entrega do AR em "mãos próprias". A exigência da norma é no sentido de o Tribunal verificar se a correspondência foi entregue no endereço correto, residindo aqui a necessidade de certeza inequívoca. 
Não é outra a orientação da jurisprudência do TCU, conforme se verifica dos julgados a seguir transcritos:
São válidas as comunicações processuais entregues, mediante carta registrada, no endereço correto do responsável, não havendo necessidade de que o recebimento seja feito por ele próprio (Acórdão 3648/2013-TCU-Segunda Câmara, Relator Min. José Jorge) ;
É prescindível a entrega pessoal das comunicações pelo TCU, razão pela qual não há necessidade de que o aviso de recebimento seja assinado pelo próprio destinatário. Entregandose a correspondência no endereço correto do destinatário, presume-se o recebimento da citação. (Acórdão 1019/2008-TCU-Plenário, Relator Min. Benjamin Zymler) ;
As comunicações do TCU, inclusive as citações, deverão ser realizadas mediante Aviso de Recebimento - AR, via Empresa Brasileira de Correios e Telégrafos, bastando para sua validade que se demonstre que a correspondência foi entregue no endereço correto. (Acórdão 1526/2007-TCU-Plenário, Relator Min. Aroldo Cedraz) .
A validade do critério de comunicação processual do TCU foi referendada pelo Supremo Tribunal Federal, nos termos do julgamento do MS-AgR 25.816/DF, por meio do qual se afirmou a desnecessidade da ciência pessoal do interessado, entendendo-se suficiente a comprovação da entrega do "AR" no endereço do destinatário:
Ementa: agravo regimental. Mandado de segurança. Desnecessidade de intimação pessoal das decisões do tribunal de contas da união. art. 179 do regimento interno do TCU. Intimação do ato impugnado por carta registrada, iniciado o prazo do art. 18 da lei nº 1.533/51 da data constante do aviso de recebimento. Decadência reconhecida. Agravo improvido.
O envio de carta registrada com aviso de recebimento está expressamente enumerado entre os meios de comunicação de que dispõe o Tribunal de Contas da União para proceder às suas intimações.
O inciso II do art. 179 do Regimento Interno do TCU é claro ao exigir apenas a comprovação da entrega no endereço do destinatário, bastando o aviso de recebimento simples. 
Da revelia do responsável Lougan de Brito Machado
No caso vertente, a citação do responsável se deu em endereço proveniente da base de CPFs da Receita Federal, em sistema custodiado pelo TCU. A entrega do ofício citatório nesse endereço ficou comprovada, conforme registrado no item 10 desta instrução.
Nos processos do TCU, a revelia não leva à presunção de que seriam verdadeiras todas as imputações levantadas contra os responsáveis, diferentemente do que ocorre no processo civil, em que a revelia do réu opera a presunção da verdade dos fatos narrados pelo autor (Acórdão 1009/2018-TCU-Plenário, Relator Min. Bruno Dantas; 2369/2013 - TCU - Plenário, Relator Min. Benjamin Zymler e 2449/2013 - TCU - Plenário, Relator Min. Benjamin Zymler) . Dessa forma, a avaliação da responsabilidade do agente não pode prescindir da prova existente no processo ou para ele carreada. 
Ao não apresentar sua defesa, o responsável deixou de produzir prova da regular aplicação dos recursos sob sua responsabilidade, em afronta às normas que impõem aos gestores públicos a obrigação legal de, sempre que demandados pelos órgãos de controle, apresentar os documentos que demonstrem a correta utilização das verbas públicas, a exemplo do contido no art. 93 do Decreto-Lei 200/1967: "Quem quer que utilize dinheiros públicos terá de justificar seu bom e regular emprego na conformidade das leis, regulamentos e normas emanadas das autoridades administrativas competentes." 
Mesmo as alegações de defesa não sendo apresentadas, considerando o princípio da verdade real que rege esta Corte, procurou-se buscar, em manifestações do responsável na fase interna desta Tomada de Contas Especial, se havia algum argumento que pudesse ser aproveitado a seu favor. 
Os argumentos apresentados na fase interna (peça 10) não elidem as irregularidades apontadas. Ao contrário, segundo os Correios, o ex-empregado, apesar de exercer a função gratificada de Gerente de Agência desde 04/2014, portanto conhecedor de suas atribuições e com bastante experiência no assunto, bem como detinha confiança por parte da Empresa (MANCOD- Mód. 2, Cap. 5, 2.1.2.6) , infringiu os seguintes normativos da empresa (peça 11, p. 4-5; peça 24) :
MANPES, Módulo 01, Capítulo 03 
2. DEVERES 2. 1: São deveres: 
b) realizar as atividades de seu cargo/função de acordo com as instruções, normas de serviço e legislação pertinentes às suas atividades e ao orgão onde exerce suas atribuições, mantendo-se atualizado.
3. PROIBIÇÕES 3.1 Ao empregado é proibido:
l) utilizar ou retirar, indevidamente, da Empresa, dos empregados ou de terceiros, valores, bens móveis e/ou imóveis, documento, informações, pessoais ou materiais;
hh) praticar ato doloso, por ação ou omissão, que viole os deveres de honestidade, moralidade, imparcialidade, legalidade e lealdade aos Correios; 
ii) praticar ato doloso capaz de causar prejuízo a Empresa, por ação ou omissão, que enseje perda patrimonial, desvio, apropriação ou dilapidação dos bens pertencentes aos Correios.
MANAFI, Módulo 19, Capítulo 01 
2 DESCRIÇÃO DO SUBPROCESSO 
2.2 Procedimentos do Encarregado de Caixa de Retaguarda - CRE (Tesoureiro) 
2.2.1 Regularizar as pendências ou prestar informações, diariamente, relativas as ocorrências apontadas pelos sistemas PROTER, SISCOF, WEBSAAFI e outros. 
2.2.23 Fechamento da movimentação financeira da Agência. 
2.2.23.1 Realizar diariamente o fechamento da movimentação financeira da Agência, observando os seguintes procedimentos: 
g) confrontar se o saldo físico é idêntico ao saldo registrado no sistema após contagem do dinheiro e soma dos valores dos cheques; 
h) regularizar eventuais divergências; 
m) comunicar, a chefia imediata, a existência de irregularidade ou pendência financeira, de empregados ou de terceiros, solicitando quando necessário, sua intervenção para adoção de medidas cabíveis.
MANORG, Módulo 13, Capítulo 11 
4 ATRIBUIÇÕES
4.3 Tesouraria 
4.3.1 Atribuições do Encarregado de Tesouraria ou na sua inexistência do Gerente da Agência. 
g) zelar pela guarda de numerário e demais valores sob sua responsabilidade, bem como pela exatidão das documentações contábeis.
De acordo com o documento denominando "Termo de Conferência de Numerário" (peça 1, p. 2) , em 19/7/2018 nas dependências da Agência de São Benedito do Rio Preto/MA, na presença do empregado Lougan Brito Machado, responsável pelo Caixa Retaguarda (CRE) e Gerente da Agência, a equipe da CSEP/MA, procedeu a conferência do numerário em espécie guardado no cofre da unidade, obtendo o montante a menor da ordem de R$ 164.872,87.
O termo foi assinado pelo então empregado que na fase interna alegou que a diferença decorreu de acúmulo de funções e "omitiu as informações por medo das consequências vindouras, o estresse da acumulação das funções, dos problemas do cotidiano e das pressões que sofre por parte dos clientes..." (peça 10, p. 3) . Adicionalmente, alegou que não infringiu as normas dos Correios, pois jamais se utilizou de bens, valores e materiais da EBCT e que a diferença de numerário se deu em função de diferenças no sistema e não pelo fato de o empregado ter se apropriado indevidamente de valores da empresa... (peça 10, p. 6) .
As alegações de defesa não foram acolhidas pelos Correios, tendo em vista que, segundo documento denominado "Julgamento Disciplinar" (Processo 53113.003842/2018-40) , o agente responsabilizado cometeu falta grave pelos motivos abaixo especificados, violando as normas da Empresa (peça 11) :
a) O Termo de Conferência de Numerário feito pelos Inspetores Regionais Marisa Araújo Costa e Evelter Costa da Luz, em 19/7/2018, constata a falta de R$ 164.872,87 no cofre da Agência de São Benedito do Rio Preto/MA, sob-responsabilidade do empregado Lougan de Brito Machado, matrícula 8.379.004-7;
b) Em Termo de Informação prestado aos Inspetores Regionais, Marisa Araújo Costa e Evelter Costa da Luz, no dia 20/7/2018, o empregado Lougan de Brito Machado, matrícula 8.379.004-7 disse que tinha conhecimento que estava operando de forma irregular e infringindo as normas da Empresa e que tentou conter as retiradas de numerário da Agência e repor o desfalque causa, mas não conseguiu o dinheiro necessário para repor o numerário faltante no caixa da Agência.
Pesam, ainda, contra o responsável, informações contidas no Parecer - 6/2019- GAES-AUDIT (peça 22) , de que constou dos autos do processo 53183.012436/2019-25, que o empregado também foi arrolado na Operação denominada Hermes e o Gado II, deflagrada pela Polícia Federal, em 13/12/2018, por ter sido supostamente envolvido na quadrilha que praticava assaltos às agências de Correios no Estado do Maranhão. O caso foi apurado pela PF, por meio do processo 100.7477-20.2018.4.01.3700-IPL/DPF751/2018 e atualmente encontra-se em investigação na justiça federal.  
Em consequência, no âmbito disciplinar foi firmado pelos Coreios o Termo de Rescisão do Contrato de Trabalho, com dispensa por justa causa do empregado (peça 20) .
Em relação à competência desta Corte, as evidências mostram que houve prática de ato causador de danos aos cofres dos correios no valor de R$ 164.872,87. Os Correios não conseguiram concluir que houve desfalque, desvio de dinheiro ou apropriação indébita por parte do agente responsável, visto que objetivamente os elementos de convicção acenam que durante a gestão do responsável verificou-se a falta de numerário que, por dever funcional, estava sob sua guarda. Contudo, o dano deve ser reparado em função da prática de ato de gestão ilegal, ilegítimo, antieconômico, ou infração à norma legal ou regulamentar de natureza contábil, financeira, orçamentária, operacional ou patrimonial e/ou, ainda, em razão de dano ao Erário decorrente de ato de gestão ilegítimo ao antieconômico.   Nesse contexto, há elementos para a responsabilização do ex-empregado dos Correios, tendo em vista o descumprimento de deveres funcionais e dar causa a desfalque de valores sob sua responsabilidade.
Em se tratando de processo em que a parte interessada não se manifestou acerca das irregularidades imputadas, não há elementos para que se possa efetivamente aferir e reconhecer a ocorrência de boa-fé na conduta do responsável, podendo este Tribunal, desde logo, proferir o julgamento de mérito pela irregularidade das contas, conforme os termos dos §§ 2º e 6º do art. 202 do Regimento Interno do TCU. (Acórdão 2064/2011-TCU-Primeira Câmara (relator Min. Ubiratan Aguiar) , 6.182/2011-TCU-1ª Câmara (relator Min. Weber de Oliveira) , 4.072/2010-TCU-1ª Câmara (Relator Min. Valmir Campelo) , 1.189/2009-TCU-1ª Câmara (Relator Min. Marcos Bemquerer) , 731/2008-TCU-Plenário (Relator Min. Aroldo Cedraz) .
Dessa forma, o responsável Lougan de Brito Machado deve ser considerado revel, nos termos do art. 12, § 3º, da Lei 8.443/1992, devendo as contas serem julgadas irregulares, condenando-o ao débito apurado e aplicando-lhe a multa prevista no art. 57 da Lei 8.443/1992.
Prescrição da Pretensão Punitiva
Vale ressaltar que a pretensão punitiva do TCU, conforme Acórdão 1441/2016-TCU-Plenário, Relator Min. Benjamin Zymler, que uniformizou a jurisprudência acerca dessa questão, subordina-se ao prazo geral de prescrição indicado no art. 205 do Código Civil, que é de dez anos, contado da data de ocorrência da irregularidade sancionada, nos termos do art. 189 do Código Civil, sendo este prazo interrompido pelo ato que ordenar a citação, a audiência ou a oitiva do responsável.
No caso em exame, não ocorreu a prescrição, uma vez que a irregularidade sancionada ocorreu em 19/7/2018, e o ato de ordenação da citação ocorreu em 16/8/2021.
CONCLUSÃO
Em face da análise promovida na seção "Exame Técnico", verifica-se que o responsável Lougan de Brito Machado não logrou comprovar a boa e regular aplicação dos recursos, instado a se manifestar, optou pelo silêncio, configurando a revelia, nos termos do § 3º, do art. 12, da Lei 8.443/1992. Ademais, inexistem nos autos elementos que demonstrem a boa-fé do responsável ou a ocorrência de outras excludentes de culpabilidade.
Verifica-se também que não houve a prescrição da pretensão punitiva, conforme análise já realizada.
Tendo em vista que não constam dos autos elementos que permitam reconhecer a boa-fé do responsável, sugere-se que as suas contas sejam julgadas irregulares, nos termos do art. 202, § 6º, do Regimento Interno do TCU, com a imputação do débito atualizado monetariamente e acrescido de juros de mora, nos termos do art. 202, § 1º do Regimento Interno do TCU, descontado o valor eventualmente recolhido, com a aplicação da multa prevista no art. 57 da Lei 8.443/1992.
Por fim, como não houve elementos que pudessem modificar o entendimento acerca das irregularidades em apuração, mantém-se a matriz de responsabilização presente na peça 35.
PROPOSTA DE ENCAMINHAMENTO
Diante do exposto, submetemos os autos à consideração superior, propondo ao Tribunal:
considerar revel o responsável Lougan de Brito Machado (CPF: XXX.933.743-XX) , para todos os efeitos, dando-se prosseguimento ao processo, com fulcro no art. 12, § 3º, da Lei 8.443/1992; 
julgar irregulares, nos termos dos arts. 1º, inciso I, 16, inciso III, alínea d, da Lei 8.443/1992, c/c os arts. 19 e 23, inciso III, da mesma Lei, as contas do responsável Lougan de Brito Machado (CPF: XXX.933.743-XX) , condenando-o ao pagamento da importância a seguir especificada, atualizada monetariamente e acrescida dos juros de mora, calculada a partir da data discriminada até a data da efetiva quitação do débito, fixando-lhe o prazo de quinze dias, para que comprove, perante o Tribunal, o recolhimento da referida quantia aos cofres do Empresa Brasileira de Correios e Telegrafos - Ect - Agência São Benedito do Rio Preto/MA, nos termos do art. 23, inciso III, alínea "a", da citada lei, c/c o art. 214, inciso III, alínea "a", do Regimento Interno do TCU.  
		Débito relacionado ao responsável Lougan de Brito Machado (CPF: XXX.933.743-XX) :
	Data de ocorrência
	Valor histórico (R$) 

	19/7/2018
	164.872,87

Valor atualizado do débito (com juros) em 3/11/2021: R$ 189.729,77.
aplicar ao responsável Lougan de Brito Machado (CPF: XXX.933.743-XX) , a multa prevista no art. 57 da Lei 8.443/1992 c/c o art. 267 do Regimento Interno do TCU, fixando-lhe o prazo de quinze dias, a contar da notificação, para que comprove, perante o Tribunal (art. 214, III, alínea "a", do Regimento Interno do TCU) , o recolhimento da dívida aos cofres do Tesouro Nacional, atualizada monetariamente desde a data do acórdão que vier a ser proferido por este Tribunal até a data do efetivo recolhimento, se paga após o vencimento, na forma da legislação em vigor;
autorizar, desde logo, a cobrança judicial das dívidas, caso não atendida a notificação, na forma do disposto no art. 28, inciso II, da Lei 8.443/1992;
autorizar também, desde logo, se requerido, com fundamento no art. 26, da Lei 8.443, de 1992, c/c o art. 217, §§ 1º e 2º do Regimento Interno do TCU, o parcelamento da (s) dívida (s) em até 36 parcelas, incidindo, sobre cada parcela, corrigida monetariamente, os correspondentes acréscimos legais, fixando-lhe o prazo de quinze dias, a contar do recebimento da notificação, para comprovar, perante o Tribunal, o recolhimento da primeira parcela, e de trinta dias, a contar da parcela anterior, para comprovar os recolhimentos das demais parcelas, devendo incidir, sobre cada valor mensal, atualizado monetariamente, os juros de mora devidos, no caso do débito, na forma prevista na legislação em vigor, alertando o responsável de que a falta de comprovação do recolhimento de qualquer parcela importará o vencimento antecipado do saldo devedor, nos termos do § 2º do art. 217 do Regimento Interno deste Tribunal; 
enviar cópia do Acórdão a ser prolatado à Procuradoria da República no Estado do Maranhão, nos termos do § 3º do art. 16 da Lei 8.443/1992, c/c o § 7º do art. 209 do Regimento Interno do TCU, para adoção das medidas cabíveis; e
enviar cópia do Acórdão que vier a ser proferido à Empresa Brasileira de Correios e Telegrafos - ECT e ao responsável, para ciência;
informar à Procuradoria da República no Estado do Maranhão, à Empresa Brasileira de Correios e Telegrafos - ECT e ao responsável que a presente deliberação, acompanhada do Relatório e do Voto que a fundamenta, está disponível para a consulta no endereço www.tcu.gov.br/acordaos, além de esclarecer que, caso requerido, o TCU poderá fornecer sem custos as correspondentes cópias, de forma impressa; e
informar à Procuradoria da República no Estado do Marenhão que, nos termos do parágrafo único do art. 62 da Resolução TCU 259/2014, os procuradores e membros do Ministério Público credenciados nesta Corte podem acessar os presentes autos de forma eletrônica e automática, ressalvados apenas os casos de eventuais peças classificadas como sigilosas, as quais requerem solicitação formal."
É o relatório.

não há.

Procuradora-Geral Cristina Machado da Costa e Silva.

TOMADA DE CONTAS ESPECIAL. DESFALQUE DE CAIXA RETAGUARDA NA AGÊNCIA DOS CORREIOS. CITAÇÃO. ATO PRATICADO EM GRAVE AFRONTA AOS PRINCÍPIOS DA ADMINISTRAÇÃO PÚBLICA. REVELIA. CONTAS IRREGULARES. DÉBITO. MULTA. INABILITAÇÃO DO RESPONSÁVEL PARA O EXERCÍCIO DE CARGO EM COMISSÃO OU FUNÇÃO DE CONFIANÇA NO ÂMBITO DA ADMINISTRAÇÃO PÚBLICA. CIÊNCIA.

TOMADA DE CONTAS ESPECIAL (TCE)

Secretaria de Controle Externo de Tomada de Contas Especial (SecexTCE).

Trata-se de tomada de contas especial instaurada pela Empresa Brasileira de Correios e Telégrafos (ECT) , em desfavor do Sr. Lougan de Brito Machado, em razão de desfalque, alcance, desvio ou desaparecimento de dinheiro, bens ou valores públicos, evidenciados pela falta de numerário no Caixa Retaguarda da Agência dos Correios de São Benedito do Rio Preto/MA.
2.	Conforme o "Termo de Conferência de Numerário" (peça 1, p. 2) , em 19/7/2018, a equipe da CSEP/MA procedeu, nas dependências da Agência de São Benedito do Rio Preto/MA, na presença do Sr. Lougan Brito Machado, responsável pelo Caixa Retaguarda (CRE) e Gerente da Agência, a conferência do numerário em espécie guardado no cofre da unidade, obtendo o montante a menor de R$ 164.872,87.
3.	Na fase interna, o responsável alegou que a diferença decorreu de acúmulo de funções e que teria omitido "as informações por medo das consequências vindouras, o estresse da acumulação das funções, dos problemas do cotidiano e das pressões que sofre por parte dos clientes [...]" (peça 10, p. 3) . Além disso, afirmou que não teria infringido as normas dos Correios, pois não teria se utilizado de bens, valores e materiais da ECT, e que a diferença de numerário teria se dado em função de diferenças no sistema e não pelo fato de ter se apropriado indevidamente de valores da empresa  (peça 10, p. 6) .
4.	O relatório do tomador de contas (peça 31) indicou a ocorrência de dano à empresa pública no valor original de R$ 164.872,87, sob a responsabilidade do Sr. Lougan de Brito Machado, responsável pelo Caixa Retaguarda (CRE) e Gerente da Agência, na condição de gestor dos recursos.
II
5.	Regularmente citado para apresentar alegações de defesa ou recolher aos cofres da ECT o montante referente ao desfalque de numerário apurado, o Sr. Lougan de Brito Machado não apresentou suas alegações de defesa, nem recolheu o débito. Dessa forma, resta caracterizada a revelia do responsável, nos termos do art. 12, inciso IV, § 3º, da Lei 8.443/1992.
III
6.	A unidade técnica, após o exame dos elementos constantes dos autos, propõe julgar irregulares as contas do responsável, condená-lo ao pagamento do débito apurado e aplicar-lhe a multa do art. 57 da Lei 8.443/1992.
7.	A representante do Ministério Público junto ao TCU manifestou-se de acordo com a proposta da unidade técnica (peça 47) .
IV
8.	Acolho os pareceres precedentes e adoto seus fundamentos como razões de decidir, sem prejuízo das considerações que faço a seguir.
9.	Inexistem, no feito, quaisquer elementos capazes de afastar a constatação de que o Sr. Lougan de Brito Machado se apropriou, ilicitamente, de recursos públicos federais, valendo-se, para isso, da função exercida no âmbito da ECT. Pelo contrário, há, inclusive, o reconhecimento, por parte do ex-empregado da empresa pública, de que "estava operando de forma irregular e infringindo as normas da Empresa e que tentou conter as retiradas de numerário da Agência e repor o desfalque, mas não conseguiu o dinheiro necessário para repor o numerário faltante no caixa da Agência", consoante o Termo de Informação prestado aos Inspetores Regionais da CEF.
10.	Assim, não havendo defesa para contrapor o robusto conjunto indiciário oferecido neste processo, resta-me, como já antecipei, concordar integralmente com o relatório instrutivo, de modo a julgar irregular as presentes contas, com imputação de débito e aplicação da multa a que se refere o art. 57 da Lei 8.443/1992.
11.	Conforme restou constatado, o responsável praticou conduta funcional irregular ao deixar de cumprir seu dever de guardar e bem administrar o patrimônio que lhe foi entregue, o que resultou na ocorrência do prejuízo aos cofres da empresa pública. Considero como agravante o fato de o empregado possuir cargo de confiança na ECT (gerente da agência) , devendo, portanto, zelar pela conservação de bens móveis e imóveis e pela adequada utilização dos recursos da entidade.
12.	Dessa forma, tendo em vista a extrema gravidade de que se reveste o ato cometido, impõe-se apropriada a aplicação da multa prevista no art. 57 da Lei 8.443/1992 ao responsável. Para tanto, fixo o seu valor em R$ 200.000,00, correspondente a, aproximadamente, 100% do valor atualizado do débito.
13.	Adicionalmente, tendo em vista as circunstâncias apuradas no presente feito, especificamente a violação às normas de regência no âmbito da ECT, combinada com a atuação em benefício próprio e em detrimento do interesse público e do princípio da moralidade administrativa, reputo grave a infração cometida. Por consequência, julgo adequada a aplicação da sanção de inabilitação, pelo período de cinco anos, para o exercício de cargo em comissão ou função de confiança no âmbito da administração pública, nos termos do art. 60 da Lei 8.443/1992.
14.	Em linha de consonância com a presente deliberação, vale citar os Acórdãos 2.138/2021 (relator Ministro Jorge Oliveira) , 3.155/2020 (relatora Ministra Ana Arraes) , 223/2020 (relator Ministro Vital do Rêgo) , 3.070/2019 (relator Ministro Bruno Dantas) e 2.307/2015 (de minha relatoria) , dentre outros, todos do Plenário.
	Ante o exposto, voto no sentido de que o Tribunal adote o acórdão que ora submeto à deliberação deste Colegiado.
TCU, Sala das Sessões, em 17 de agosto de 2022.
BENJAMIN ZYMLER 
Relator